【裁判字號】    99,上易,601
【裁判日期】    991019
【裁判案由】    詐欺
【裁判全文】
臺灣高等法院高雄分院刑事判決         99年度上易字第601號
上  訴  人  臺灣高雄地方法院檢察署檢察官
上  訴  人
即  被  告  甲○○
選任辯護人  周君強律師
上列上訴人因被告詐欺案件，不服臺灣高雄地方法院98年度易字
第1403號中華民國99年5 月13日第一審判決（起訴案號：臺灣高
雄地方法院檢察署98年度偵字第10133 、10134 號），提起上訴
，本院判決如下：
    主  文
原判決撤銷。
甲○○連續犯詐欺取財罪，處有期徒刑肆年參月。
    事  實
一、甲○○於民國91年8 月間，擔任台灣仁壽聰企業有限公司（
    下稱仁壽聰公司）之負責人，而中國遼寧省建材工業進出口
    公司（下稱中國遼寧公司）係以生產石粉為業。黃家雄明知
    自己無意願支付購買滑石粉之價款，竟基於意圖為自己不法
    所有之概括犯意，連續於91年月13日、9 月20日及9 月25日
    ，以公司負責人之名義，與中國遼寧公司之代表乙○○聯繫
    ，對乙○○誆稱：台灣地區滑石粉市場交易熱絡，現已覓得
    買主，故亟需滑石粉之貨品，並向中國遼寧公司訂購品名為
    海城1 、2 、3 號不同等級之滑石粉共計6 批，共計數量為
    4,750 公噸，總價金為美金29萬7,740 元，雙方約定貨到30
    日內以電匯付款，致使乙○○陷於錯誤，誤以為甲○○有支
    付貨款之意思，遂委由「TO SONG 」、「LONGHAI 1 」及「
    HOSEI 」等貨輪，分次於同年9 月19日、9 月30日及10月23
    日將前開貨物運抵高雄港，再由仁壽聰公司辦理領貨手續完
    畢。乙○○旋於同年10月24日以傳真之方式，與甲○○進行
    結算及安排付款事宜，詎於前開貨款預定付款前1 週（91年
    11月18日），甲○○以傳真方式告知乙○○，前開貨物經台
    灣S.G.S 公司檢驗結果，發現貨物成分與合約不符，不願支
    付貨款，經乙○○向滑石粉製造商、大連S.G.S 公司及遼寧
    礦產品檢驗中心查詢後認應係檢驗方法不當所造成，並於同
    年月25日以傳真函覆甲○○說明上情，並請其先行支付部分
    款項，然甲○○於同11月30日，仍以上開貨品尚有理化指標
    未化驗出結果、規格不符及市場不景氣為由，要求乙○○同
    意待其將前開貨品出賣後，再以分期之方式，每月支付美金
    5,000 元，清償所欠貨款，並允諾於同年12月13日支付第1
    期款項。惟於前述期間屆至前，甲○○復以「我剛進公司，
    15：30到銀行已來不及；我確認自下週一開始每次匯與USD5
    ,000元到大連中墾您指定的帳號供您應用」云云，藉故延遲
    貨款之給付，嗣於92年1 月16日，甲○○再度告知乙○○將
    於翌日匯款至前述帳戶，亦未實現，迄於同月20日，甲○○
    改稱「因客戶2003年2 月15日左右才能回款，因此2003年元
    月17日尚未匯款，情非得已」云云，隨即逃匿無蹤，經乙○
    ○託人至仁壽聰公司營業登記地查訪，察覺該址係為住家，
    未有公司於該址營業，乙○○始知受騙。
二、案經乙○○委由告訴代理人李宏文訴由臺灣高雄地方法院檢
    察署檢察官偵查起訴。
    理  由
甲、證據能力部分：
  (一)卷附租船合同、財政部高雄關稅局95年10月20日高普進字第
    0951018446號函暨檢附仁壽聰公司91年間進口貨物之電子報
    單、遠東公證公司台灣分公司公證書、台灣檢驗科技股份有
    限公司高雄分公司95年11月8 日台檢字第0950110801號函，
    檢察官、辯護人、被告於言詞辯論終結前均未聲明異議，本
    院審酌上開證據之取得過程並無瑕疵，與待證事實具有關聯
    性，證明力非明顯過低，以之為證據應無不當，依刑事訴訟
    法第159 條之5 第2 項規定，均得作為證據。
  (二)公訴人所引用之卷證，並無證據證明係公務員違背法定程序
    所取得，且被告及其辯護人於法院審判程序均陳明對檢察官
    所提出之上開證據方法之證據能力沒意見等語，而上開證據
    亦無刑事訴訟法第159 條之4 之顯有不可信之情況與不得作
    為證據之情形，從而，依刑事訴訟法第159 條至159 條之5
    之規定，本件認定事實所引用之本件卷證上開證據，均有證
    據能力。
  (三)卷附售貨合約書影本、貨物結算影本、被告與告訴人乙○○
    自97年11月至92年1 月間之傳真文件影本、滑石粉出境貨物
    報驗單、出境貨物換證憑單、出入境檢驗檢疫單等影本、香
    港上海商業銀行有限公司匯款申請書與台灣上海商業儲蓄銀
    行之賣匯水單影本、仁壽聰公司營業登記資料影本及照片、
    高雄縣政府環境保護局95年3 月28日高縣環六字第09500963
    4 號函，形式上係被告向告訴人訂購滑石粉、被告報關領取
    滑石粉，以及被告確與告訴人協調貨品之傳真往來等，兩造
    固均不爭執，至告訴人是否將滑石粉出貨、貨品有無瑕疵、
    是否足以證明被告犯罪，乃屬證明力之層次。質言之，具形
    式之證據能力者，始有實質之證明力價值判斷，而刑事訴訟
    法就證據之證明力，採自由心證主義，由法院於不違背經驗
    法則及論理法則之範疇，本於確信自由判斷。是被告主張上
    開書證無法證明其犯行，為法院判斷證據之證明力範疇，而
    非證據能力。
乙、實體部分：
一、訊據上訴人即被告甲○○固坦承其有與告訴人乙○○簽訂購
    買滑石粉合約之事實，惟矢口否認其有何詐欺之犯行，辯稱
    ：告訴人並未交付滑石粉，且伊所取得貨品之化學成分不對
    ，無法售出只好全數丟棄，連續丟進垃圾車，丟了好幾年才
    丟完云云。
二、經查：
  (一)甲○○於91年8 月間，擔任仁壽聰公司之負責人，於同年月
    13日、9 月20日及9 月25日，以其負責人之名義，與中國遼
    寧公司之法定代理人乙○○聯繫，並向中國遼寧公司訂購品
    名為海城1 、2 、3 號不同等級之滑石粉共計6 批，共計數
    量為4,750 公噸，總價金為美金29萬7,740 元，雙方約定貨
    到30日內以電匯付款，及「TO SONG 」、「LONGHAI 1 」及
    「HOSEI 」貨輪，分次於同年9 月19日、9 月30日及10月23
    日將滑石粉等運抵高雄港後，由仁壽聰公司辦理領貨手續完
    畢。乙○○於同年10月24日以傳真之方式，與甲○○進行結
    算及安排付款事宜，甲○○於91年11月18日以傳真方式告知
    乙○○，滑石粉經檢驗結果與合約不符而不願支付貨款，乙
    ○○於同年月25日以傳真函覆甲○○說明，甲○○於同11月
    30日以尚有理化指標未化驗出結果、規格不符及市場不景氣
    為由，要求乙○○同意待其將前開貨品出賣後分期清償貨款
    ，並允諾於同年12月13日支付第1 期款項。嗣甲○○以「我
    剛進公司，15：30到銀行已來不及。我確認自下週一開始每
    次匯與USD5,000元到大連中墾您指定的帳號供您應用」，另
    於92年1 月20日，改稱「因客戶2003年2 月15日左右才能回
    款，因此2003年元月17日尚未匯款，情非得已」等情，均為
    被告供承屬實，經核與證人即告訴人乙○○之證述大致相符
    （原審卷第15-19 頁），復有售貨合約書影本6 份、租船合
    同、貨物結算影本各1 份、被告與告訴人乙○○自91年11月
    至92年1 月間之傳真文件影本、滑石粉出境貨物報驗單、出
    境貨物換證憑單、出入境檢驗檢疫單等影本、香港上海商業
    銀行有限公司匯款申請書與台灣上海商業儲蓄銀行之賣匯水
    單影本、財政部高雄關稅局95年10月20日高普進字第095101
    8446號函1 紙暨檢附仁壽聰公司91年間進口貨物之電子報單
    3 份、仁壽聰公司營業登記資料影本及照片等在卷可稽（偵
    (一)卷第9-10頁第10-23 頁、第27-31 頁、偵(二)卷第12-13 頁
    、第89-100頁、第105-106 頁、原審法院95年度易字第894
    號卷第165 頁、第183-184 頁、第199 頁），上開事實自堪
    認定。
  (二)被告雖辯稱其所領取之貨品非由告訴人出貨，實際交貨者應
    係大連中墾東北法人公司法定代理人周立夫先生，並提出周
    立夫傳真之補充說明、道歉函及發票（見原審法院95年度易
    字第894 號卷第118-123 頁）。惟查：被告就該補充說明、
    道歉函及發票之真實性，於偵、審中始終未能提出經官方認
    證之文件以之憑信，該書證資料之真實性，已難為本院所採
    信。且上開貨品實際上係由告訴人出貨乙情，業據證人即告
    訴人乙○○於原審審理時證稱：其與被告洽談並簽立買賣滑
    石粉合約，並將滑石粉上船出貨等語甚詳（見原審卷第15頁
    ），及提出周立夫之聲明書暨公證書各1 紙（見原審法院95
    年度易字第894 號卷第96-98 頁）可憑。而觀諸前開滑石粉
    出境貨物報驗單、出境貨物換證憑單、出入境檢驗檢疫單影
    本等雖記載發貨人係大連中墾東北進出口有限公司，然就告
    訴人所提聲明書之內容略以：周立夫為大連中墾東北公司法
    人代表，於2002年9 月13日至10月15日代理乙○○出口滑石
    粉共4,750 公噸，從來沒有與甲○○通電話或傳真，並有財
    團法人海峽交流基金會(95)南核字第060484號證明書1 紙（
    見原審法院95年度易字第894 號卷第155 頁）為證，是此部
    分聲明書之內容堪信為真實。況被告自承其收到貨品後，猶
    以傳真方式與乙○○聯繫貨品與約定不符、延後付款等，亦
    有前開傳真資料影本為佐，倘被告主觀上認為乙○○並非實
    際交貨者，其豈需耗費時間、平白無端與乙○○協商後續付
    款事宜？足認被告所報關領取之貨品確係由告訴人出貨交付
    無訛，其前揭所辯，委無可採。
  (三)被告復辯稱：因賣方交錯貨品、有瑕疵因而無付款義務，大
    批貨物在倉庫有倉儲壓力，只好一包一包丟棄云云，並提出
    遠東公證公司台灣分公司公證書1 份（見偵(二)卷第14-15 頁
    、第29-32 頁），證明貨物的Mgo 含量甚低、白度不存在，
    及於法院審理時對證人即告訴人質以：為何將綠泥石粉裝貨
    上船、如何化驗4,750 公噸貨物，經證人證述：貨品均是滑
    石粉，只是第3 船變通以綠泥石粉通關，這種情形有以電話
    向被告說明並經他同意，被告有支付海運費、順利報關，這
    段期間他沒有提出任何問題或收到綠泥石粉的事情；貨品生
    產出來要報商檢局驗貨，生產過程中我也有親自檢驗，海關
    並不是每一批貨物都檢驗，如果發現虛報會按規定處罰，但
    這件沒有被海關抽檢等語（見原審卷第16-17 頁）。而衡諸
    行政檢查業務及海運實務，為求迅速便利交易或運送之進行
    ，自無可能逐一完成檢驗，應有一定抽樣檢驗機制，是本院
    認證人乙○○所述合理可採。且果如被告所辯其收到貨品均
    為綠泥石粉與約定不符，則其於91年9 月19日領取第一批貨
    品時，竟未及時向告訴人反應或提出疑義？仍於同年月30日
    、10月23日陸續報關領取第二、三批滑石粉而未加以拒領？
    此顯與常情有違。另經原審法院函詢遠東公證公司就其檢驗
    結果詳予說明，經該公司回覆略以：因受仁壽聰公司委託而
    取樣做數量與品質公證，檢驗貨品與售貨合約中品質是否相
    符並非該次之公證範圍，若針對Sio2及Mgo 之成分而言，售
    貨合約中Sio2及Mgo 的品質與檢驗結果是相符等語，此有台
    灣檢驗科技股份有限公司高雄分公司95年11月8 日台檢字第
    0950110801號函1 份在卷可憑（見原審法院95年度易字第89
    4 號卷第162-163 頁），足認被告所取得貨品顯與售貨合約
    約定內容相符。再者，本件買賣契約內容並無貨品需經買方
    （被告）檢驗合格後付款之約定，而被告自91年11月18日起
    屢次以傳真方式表示檢驗結果與合約不符、尚有理化指標未
    化驗、規格不符及市場不景氣為由，拒絕付款或要求待賣出
    後分期清償，迄於92年1 月20日傳真「因客戶2003年2 月15
    日左右才能回款，因此2003年元月17日尚未匯款，情非得已
    」之內容與告訴人，有前開售貨合約書、被告與告訴人間之
    傳真文件影本可按，則告訴人交付之貨品既無瑕疵且符合約
    定，然被告於91年10月23將全數貨品領取完畢後，一再藉詞
    推託不願付款、甚至無從聯絡，足徵被告自始無支付價金之
    意願、具不法所有之意圖明確。其上開辯解貨品有瑕疵，為
    矯飾之詞，俱無可採。
  (四)至被告辯稱：其已將全數貨品丟棄，每天丟幾包給垃圾車，
    共花了2 年的時間云云。然本件買賣貨品重量達4,750 公噸
    ，非屬一般小型物件，若被告確有解決倉儲壓力之急迫性，
    當可主動向環保局聲請專車清運大型物件，以符合最佳經濟
    效益，然被告竟捨此不為，反而以每日丟棄重量達6.5 公噸
    〔計算式：4,750/（365 ×2 ）≒6.5 〕貨品之方式為之，
    實殊難想像。又自91年8 月起至93年底止，在大寮鄉○○路
    ○ 段701 號附近，並無有人持續將綠泥石粉或滑石粉丟棄至
    垃圾車內，2 年共計4,750 公噸之情形乙節，有高雄縣政府
    環境保護局95年3 月28日高縣環六字第0950009634號函1 份
    （見偵(二)卷第62頁）。是被告此部分所辯，顯屬無稽，不足
    採信。參以，買賣貨品達4,750 公噸、價值美金29萬7,740
    元，極具經濟交易價值，且被告為進口該貨品需支付運費、
    保險費、稅金等，自無任意將貨品丟棄之可能，益徵被告隱
    瞞貨品實際流向、規避付款責任，其主觀上具不法所有意圖
    之概括詐欺犯意甚明。
  (五)中國遼寧公司係以生產石粉為業，本件被告3 次與該公司法
    定代理人乙○○聯繫，並訂購滑石粉共計6 批，致乙○○陷
    於錯誤，誤信被告有支付價金之真意，而陸續將滑石粉上船
    運送交付與被告，使被告不法取得滑石粉，被告所犯詐欺取
    財罪行，事證明確，堪予認定，應依法論科。
  (六)按待證事實已臻明瞭無再調查之必要者，應認為不必要，刑
    事訴訟法第163 條之2 第2 項第3 款定有明文。被告雖於本
    院審理時聲請傳喚證人即大連中墾東北進出口有限公司法定
    代理人周立夫，惟本件貨品實際出貨者並非周立夫，業據證
    人乙○○證述甚詳，且有周立夫出具聲明書暨公證書等資料
    ，已如前述，則被告聲請傳喚證人周立夫，無益於任何待證
    事項之釐清，揆諸上開規定，該項聲請調查之證據核無必要
    ，併予敘明。
三、論罪理由
（一）新舊法比較：
    按刑法部分條文業於94年2 月2 日修正公布，95年7 月1 日
    施行，現行刑法第2 條第1 項規定：「行為後法律有變更者
    ，適用行為時之法律，但行為後之法律有利於行為人者，適
    用最有利於行為人之法律。」上開規定乃與刑法第1 條罪刑
    法定主義契合，而貫徹法律禁止溯及既往原則，係規範行為
    後法律變更所生新舊法律比較適用之準據法，是刑法第2 條
    本身雖經修正，但刑法第2 條既屬適用法律之準據法，本身
    尚無比較新舊法之問題，應一律適用裁判時之現行刑法第2
    條規定以決定適用之刑罰法律，先予辨明。又本次刑法修正
    之比較新舊法，應就罪刑有關之共犯、未遂犯、想像競合犯
    、牽連犯、連續犯、結合犯、以及累犯加重、自首減輕暨其
    他法定加減原因（如身分加減）與加減例等一切情形，綜其
    全部罪刑之結果而為比較，最高法院95年5 月23日95年度第
    8次刑庭會議決議可資參照。經查：
  1.刑法第339 條之條文雖未修正，惟該條文有罰金刑之規定，
    另刑法第33條第5 款修正為：「主刑之種類如下：五、罰金
    ：新臺幣一千元以上，以百元計算之」，是依修正後之法律
    ，上開條文所得科處之罰金刑最低為新臺幣1 千元，與被告
    行為時之罰金罰鍰提高標準條例第1 條前段規定之提高倍數
    10倍及修正前刑法第33條第5 款規定之罰金最低額1 元相比
    較，新舊法關於上開條文所得科處之罰金刑最高額並無不同
    規定，然新法將上開條文之罰金刑最低額提高為1 千元；因
    此，比較上述修正前、後之刑罰法律，自以被告行為時關於
    刑法第33條第5 款規定科處罰金刑之法律，較有利於被告。
  2.95年7 月1 日修正施行前刑法第56條連續犯之規定業經修正
    公布刪除，則被告之犯行，因行為後新法已刪除連續犯之規
    定，此刪除雖非犯罪構成要件之變更，但顯已影響行為人刑
    罰之法律效果，自屬法律有變更。修正前刑法第56條連續犯
    規定以一罪論；而上開規定於修正刪除後，刑法就行為罪數
    ，除接續犯、想像競合犯、結合犯等實質上或裁判上一罪，
    以一罪論處，原則上採取一罪一罰及數罪併罰，故修正前之
    處罰結果，顯較修正刑法規定一罪一罰或數罪併罰對被告有
    利。故比較新、舊法之規定，以修正前連續犯之規定較有利
    於被告。
  3.經上開整體綜合比較全部罪刑之結果，仍以95年7 月1 日生
    效施行前之刑法規定，較有利於被告，依現行刑法第2 條第
    1 項前段規定，自應適用被告行為時之法律即修正前之刑法
    規定論處。
（二）法律適用與改判：
  1.核被告甲○○所為，係犯刑法第339 條第1 項之詐欺取財罪
    。被告先後於91年8 月13日、同年9 月20日、25日向告訴人
    乙○○詐取滑石粉多次詐欺取財犯行，時間相近，罪名相同
    ，顯係基於概括犯意而為，應依修正前刑法第56條連續犯之
    規定論以一罪，並加重其刑。
  2.原審以被告犯罪事證明確，據以論罪科刑，固非無見。惟查
    ：被告多次犯行構成連續犯，而原審認被告係基於一詐欺取
    財之犯意，在密接之時間，侵害告訴人之財產法益，屬於接
    續犯而僅論以一罪，自有未合。公訴人上訴認被告構成連續
    犯，應屬正確，被告上訴仍執前詞否認犯罪，則為無理由，
    原判決既有不當，自應由本院加以撤銷改判；爰審酌被告明
    知主觀上無支付價金之意願，竟佯裝有付款意願而向告訴人
    詐取滑石粉貨品數量達4,750 公噸、價值為美金29萬7,740
    元，且事發迄今未曾與告訴人協商達成和解，未見悔意，並
    參酌其前科紀錄及被告之教育程度為高中畢業、業商、家境
    小康（見偵(二)卷第8 頁受詢問人欄），暨其犯罪動機、目的
    、手段等一切情狀，量處如主文第二項所示之刑，以示懲儆
    。又被告本件犯罪時間雖在96年4 月24日之前，但因其所犯
    之罪屬中華民國96年罪犯減刑條例第3 條第1 項第15款不得
    減刑之罪，復其宣告刑均已逾1 年6 月，依法不得減刑，附
    此敘明。
據上論斷，應依刑事訴訟法第369 條第1 項前段、第364 條、第
299 條第1 項前段，刑法第2 條第1 項前段、第339 條第1 項，
修正前刑法第56條，廢止前罰金罰鍰提高標準條例第1 條前段，
現行法規所定貨幣單位折算新臺幣條例第2 條，判決如主文。
本案經檢察官呂建昌到庭執行職務。
中    華    民    國    99    年    10    月    19    日
                  刑事第六庭    審判長法  官  王憲義
                                      法  官  邱永貴
                                      法  官  簡志瑩
以上正本證明與原本無異。
不得上訴。
中    華    民    國    99    年    10    月    19    日
                                      書記官  吳新貞
附錄本判決論罪科刑法條：
中華民國刑法第339條第1 項
意圖為自己或第三人不法之所有，以詐術使人將本人或第三人之
物交付者，處5 年以下有期徒刑、拘役或科或併科1 千元以下罰
金。

司法院資訊處製作；財團法人民間司法改革基金會備份。
